臺灣高等法院民事判決　　　　　　　　 95年度重上字第439號
上　訴　人　丁○○
　　　　　　乙○○
共　　　同
訴訟代理人　蔡明和律師
被上　訴人　甲○○
訴訟代理人　張至剛律師
上列當事人間返還土地事件，上訴人對於中華民國95年5月5日台
灣士林地方法院94年度訴字第864號第一審判決提起上訴，本院
於95年12月26日言詞辯論終結，判決如下：
    主      文
上訴駁回。
第二審訴訟費用由上訴人負擔。
    事實及理由
一、被上訴人起訴主張：
(一)、坐落台北市○○區○○段2小段253地號土地（下稱系爭土地
    ），為伊與上訴人及其他共有人所共有，上訴人之權利範圍
    分別僅為10,000分之200、10,000分之205，惟上訴人丁○○
    未經系爭土地全體共有人同意，在其所有台北市○○區○○
    街2段189之1號建物（下稱系爭189之1號建物）前面、側面
    ，如原判決附圖所示A、B、C、D、E、F、G、H、I部分（下
    稱系爭A等部分土地），分別設置、建造活動車庫、花台、
    平台、花台、電動鐵捲門、花台、花台、花台、雨遮等地上
    物（下稱車庫等地上物），並將之占為己用；上訴人乙○○
    亦未經系爭土地全體共有人同意，在其所有台北市○○區○
    ○街2段191之1號建物（下稱系爭191之1號建物）前面，如
    原判決附圖所示L、M部分（下稱系爭L等部分土地），設置
    雨遮、鐵捲門等地上物（下稱雨遮等地上物）作為區隔，並
    將該土地據為己用，排除伊及其他共有人全體之使用、收益
    ，而侵害共有人之權益，構成無權占有，且有再為妨害共有
    人所有權益之虞。
(二)、上訴人丁○○之父親即地主潘龍雨與少數購屋者間所簽立之
    不動產買賣契約第19條雖約定：各棟前後土地及屋頂平台除
    實際需要做為公共使用外，前後土地供一樓居住人管理使用
    ，4樓（或5）樓屋頂平台供4（或5）樓居住人管理使用等語
    ，亦僅為原地主潘龍雨與少數購屋者間債權之約定，非屬系
    爭土地共有人之分管契約，對伊並無拘束力。
(三)、伊屢次要求上訴人將系爭A及L等部分土地上地上物移除，將
    該土地返還予伊及全體共有人，但其等竟置之不理，為此依
    民法第767條、第821條等規定，提起本訴，請求上訴人分別
    將上開地上物移除，將土地返還伊及全體共有人，並不得再
    為妨害所有權之防阻行為。爰聲明：(一)上訴人丁○○應將如
    原判決附圖所示系爭A等部分土地之車庫等地上物移除，將
    上開土地返還被上訴人及其他共有人全體，並不得在上開土
    地上再為設置車庫等地上物等妨阻行為。(二)上訴人乙○○應
    將如原判決附圖所示系爭L等部分土地之雨遮等地上物移除
    ，將上開土地返還被上訴人及其他共有人全體，並不得在上
    開土地上再為設置雨遮等地上物等妨阻行為。(三)願供擔保，
    請准宣告假執行。
二、上訴人則以：
(一)、本社區全體住戶有關各棟前後土地如何管理使用，於民國（
    下同）73年─75年間向原地主潘龍雨購屋時即有約定，即當
    初全體住戶與原地主潘龍雨所訂立之不動產買賣契約書第19
    條已約定各棟前後土地供一樓居住人管理使用，屋頂平台供
    頂樓居住使用，被上訴人主張本件並無分管契約之存在，顯
    與事實不符。
(二)、被上訴人係向前手晏益禮購得台北市○○區○○街2段187號
    房屋（下稱系爭187號建物），而晏益禮係81年間經前手何
    湘梅、高敏欽輾轉購得，高敏欽則係75年2月間向潘龍雨購
    得；又被上訴人配偶侯金利前於87年2月4日即向丙○○購得
    同路段189號房屋（下稱系爭189號建物），且於屋後搭建廚
    房，被上訴人居於社區已數年之久，明白住屋前後土地使用
    情況，足見各住戶均遵守當初約定，被上訴人自應受分管契
    約之拘束等語，資為抗辯。
三、原審判決：(一)上訴人丁○○應將如原判決附圖所示系爭A等
    部分土地之車庫等地上物移除，將上開土地返還被上訴人及
    其他共有人全體，並不得在上開土地上再為設置車庫等地上
    物等妨阻行為。(二)上訴人乙○○應將如原判決附圖所示系爭
    L等部分土地雨遮等地上物移除，將上開土地返還被上訴人
    及其他共有人全體，並不得在上開土地上再為設置雨遮等地
    上物等妨阻行為。上訴人不服，提起上訴，並於本院聲明：
    (一)原判決廢棄。(二)上開廢棄部分，被上訴人在第一審之訴及
    假執行之聲請均駁回。被上訴人則聲明：上訴駁回。
四、兩造不爭執之事項：
(一)、系爭土地面積為1,337平方公尺，係5層樓建築集合住宅之基
    地，分A、B兩棟，總共50戶，而被上訴人為系爭187號建物
    之所有權人，並為系爭土地之共有人之一，應有部分10,000
    之205，其係94年5月間向前所有權人晏益禮買受而登記取得
    上開房地之所有權。
(二)、上訴人丁○○為系爭189之1號建物之所有權人，亦為系爭土
    地之共有人之一，應有部分10,000分之200。
(三)、上訴人乙○○為系爭191之1號建物之所有權人，亦為系爭土
    地之共有人之一，應有部分10,000分之205，其係92年10月
    間因夫妻贈與而取得該房地之所有權。
(四)、原判決附圖所示系爭A等部分及系爭L等部分土地，屬於上開
    集合住宅基地之法定空地，其中系爭A等部分土地位於系爭
    187號建物後方與系爭189之1號及同路段185號建物之間之位
    置，系爭L等部分土地則係位於系爭191之1號建物前方位置
    ，均面臨西安街後方、立農街1段之巷弄。
(五)、原判決附圖所示系爭A等部分土地目前分別設置、建造車庫
    等地上物，該等建物事實上處分權人為上訴人丁○○。
(六)、原判決附圖所示系爭L等部分土地部分目前設置雨遮等地上
    物，該等地上物事實上處分權人為上訴人乙○○。
五、本件被上訴人主張：系爭土地為伊與上訴人及其他共有人所
    共有，上訴人之權利範圍分別為10,000分之200、10,000 分
    之205，惟上訴人丁○○未經系爭土地全體共有人同意，在
    系爭189之1號建物前面、側面，如原判決附圖所示系爭A等
    部分土地，分別設置、建造車庫等地上物，將該土地占為己
    用；上訴人乙○○亦未經系爭土地全體共有人同意，在系爭
    191之1建物前面，如原判決附圖所示系爭L等部分土地，設
    置雨遮等地上物，並將該土地據為己用，排除伊及其他共有
    人全體之使用、收益，而侵害共有人之權益，構成無權占有
    ，且有再為妨害共有人所有權益之虞。為此依民法第767 條
    、第821條等規定，請求上訴人分別將上開土地上之地上物
    移除，將該土地返還伊及全體共有人，且不得再為妨害所有
    權之妨阻行為。然此為上訴人所否認，並以上開情詞置辯，
    是本件應審酌者厥為：(一)系爭土地共有人間，就法定空地部
    分，是否有分管契約存在？(二)被上訴人請求上訴人移除上開
    土地上之地上物，並返還上開土地，且不得再為妨害所有權
    之行為，有無理由？茲敘述如下：
(一)、系爭土地共有人間，就法定空地部分，是否有分管契約存在
    ？
(1)、上訴人抗辯：系爭土地之原地主潘龍雨於73年、74年、75年
    間與訴外人高榮富、鄭博元、張字華、蔡貞貞、梁德鈺、羅
    國興等人所簽訂之不動產買賣契約書第19條已約定各棟房屋
    前後土地供一樓居住人管理使用，屋頂平台供頂樓居住使用
    ，是各住戶間就房屋前後之空地已定有分管契約，伊等自得
    依約使用該土地，並非無權占有云云。
(2)、經查，依上開6份不動產買賣契約書就有關買賣標的部分與
    被上訴人所有之187號建物，及系爭189之1號或191之1號建
    物無涉，此有該等不動產買賣契約書在卷可稽（原審卷第17
    頁─第36頁，本院卷第35頁─第92頁），而買賣契約僅屬債
    權契約性質，依債權契約相對性原則，該契約所規定之權利
    義務關係，自僅具有拘束契約當事人之效力而不及於第3人
    。又上訴人並未提出系爭187號、1 89之1號、191之1號，及
    所在5層樓建築集合住宅各戶原始之不動產買賣契約書，自
    不足認定各戶原始之買賣契約均有同一內容之約定；再者，
    系爭土地係5層樓建築集合住宅之基地，分A、B兩棟，總共
    50戶，已據證人丙○○證述在卷（本院卷第97頁），且為兩
    造所不爭執，是以，徒以上開少數之不動產買賣契約書，顯
    不足憑認全體共有人間確有訂立分管契約之事實。
(3)、次查上開不動產買賣契約書第19條係約定︰「各棟前後土地
    及屋頂平臺除實際需要做為公共使用外，前後土地供一樓居
    住人管理使用，4（或5）樓屋頂平臺供4（或5）樓居住人管
    理使用。」等語（原審卷第24頁），觀其內容，亦非當然約
    定各棟前後土地即由一樓居住人管理使用，而應以不供公共
    使用之需要為要件，始得由一樓居住人管理使用，上訴人既
    未證明該法定空地並無供公共使用之需要，即擅加施作地上
    物作為區隔，與上開約定自不相符合，尚難認其等有占用之
    權利。
(4)、又查上開約定亦非將各棟前後土地及屋頂平臺劃分範圍，約
    定由特定區分所有建物所有人或居住人管理使用。而系爭A
    等部分土地，係位於187號建物後方與189之1號及同路段185
    號建物之間之位置，業經原審會同台北市士林地政事務所測
    量人員現場履勘查明屬實，此有勘驗筆錄及複丈成果圖在卷
    足稽（原審卷第41頁─第43頁、第109頁），縱依上開不動
    產買賣契約書第19條約定內容，此部分法定空地，亦不得解
    釋為約定專由系爭189號之1號建物所有人分管使用之範圍。
    是上訴人抗辯其等設置上開地上物占有使用部分，係約定由
    其分管使用云云，應不足採。
(5)、又系爭187號建物前所有權人晏益禮，前於83年間即曾訴請
    189之1號原所有權人即上訴人丁○○前配偶邱秋紅（嗣因離
    婚將系爭房地移轉予上訴人丁○○），將系爭土地法定空地
    部分堆置之木石等雜物搬離（約相當於如原判決所示附圖A
    、B、C、D、E部分）；嗣於89年間復訴請邱秋紅將坐落系爭
    土地法定空地部分之石牆、電動拉門及柱子拆除回復狀（約
    相當於如原判決所示附圖B、E部分），分別經本院84年度上
    字第733號、原法院89年度訴字第983號及本院90年度上易字
    第583號等判決晏益禮勝訴確定在案，均認上開不動產買賣
    契約書第19條約定不得執為邱秋紅占有權源之依據，此有該
    等判決在卷可稽（原審卷第79頁─第81頁、本院卷第116頁
    ─第139頁），並經原審調閱上開返還土地及排除侵害等事
    件卷宗查明屬實。可見上訴人丁○○之前手就系爭189 之1
    號建物與各住戶間並未存有分管契約，上訴人丁○○嗣繼受
    取得該房屋所有權後，亦未與各住戶另定立分管契約，則其
    抗辯就上開法定空地部分，已訂有分管契約之事實，自不足
    憑採。
(6)、上訴人另抗辯：公寓大廈之買賣，建商與各承購戶分別約定
    ，該公寓大廈之共用部分或其基地之空地由特定共有人使用
    者，除別有規定外，應認共有人間已合意成立分管契約，是
    伊等就上開法定空地部分，與各住戶間即存有分管契約云云
    ，並舉最高法院91年度台上字第2477號判決為證。然查，本
    件僅有訴外人高榮富、鄭博元、張字華、蔡貞貞、梁德鈺、
    羅國興等人與原地主潘龍雨簽訂上開不動產買賣契約書，已
    如前述，姑不論上開不動產買賣契約19條內容是否屬於分管
    契約之約定，然上訴人既不能證明各住戶均與原地主潘龍雨
    訂有如上開不動產買賣契約書內容之契約，本件情形與最高
    法院91年度台上字第2477號判決之事實尚屬有間，自不能比
    附援引，是上訴人以此抗辯其等與各住戶間訂有分管契約云
    云，殊非可取。
(7)、上訴人又抗辯：被上訴人係向前手晏益禮購得系爭187號建
    物，而晏益禮係81年間經前手何湘梅、高敏欽輾轉購得，高
    敏欽則係75年2月間向潘龍雨購得，又被上訴人配偶侯金利
    前於87年間向丙○○購得系爭189號建物時，丙○○已告知
    有分管契約之事實，且於屋後搭建廚房，被上訴人居於社區
    已數年之久，明白住屋前後土地使用情況，足見各住戶均遵
    守當初約定，被上訴人自應受分管契約之拘束云云。然查，
    被上訴人之前手晏益禮與邱秋紅上開排除侵害事件中，一再
    主張其自始至終未知悉有任何分管契約，有該判決附卷可考
    ，則晏益禮於轉賣房地予被上訴人時，被上訴人顯無可能知
    悉有分管契約存在之事實。又由證人丙○○與被上訴人之配
    偶侯金利於86年12月26日所訂立不動產買賣契約書之全文以
    觀，其等未就分管共有土地乙節有任何約定，此有該不動產
    買賣契約在卷可稽（本院卷第110頁─第114頁），是本件若
    有上訴人所謂之分管契約，何以丙○○將該房屋出售予被上
    訴人之配偶侯金利時，未於不動產買賣契約內詳為記載？是
    證人丙○○於本院證稱：「出賣189號房屋時，有告訴買主
    屋後圍牆內之土地可以使用，房屋前之法定空地屋主亦可使
    用」云云（本院卷第96頁），其真實性即有可疑；況依上開
    不動產買賣契約書第19條之內容，並不足憑認全體共有人間
    確有分管契約存在之事實，已如前述，縱認證人丙○○有告
    知有關上開不動產買賣契約書第19條之內容，並不足憑認全
    體共有人間確有分管契約存在之事實，上訴人抗辯被上訴人
    已知悉分管之約定，應受分管契約之拘束云云，即非可採。
(8)、綜上，本件上訴人所舉之證據，尚無從證明系爭土地全體共
    有人間有分管契約存在之事實。至被上訴人或其他少數住戶
    未得全體共有人之同意，即占用法定空地，亦屬無權占有，
    僅生系爭土地其他共有人得以訴請返還占用之土地而已，上
    訴人尚並不得以此作為其等得合法使用之依據，併此敘明。
(二)、被上訴人請求上訴人返還上開土地，並不得再為妨害所有權
    之行為，有無理由？
(1)、按所有人對於無權占有或侵奪其所有物者，得請求返還之。
    對於妨害其所有權者，得請求除去之。有妨害其所有權之虞
    者，得請求防止之。又各共有人對於第3人，得就共有物之
    全部為本於所有權之請求。但回復共有物之請求，僅得為共
    有人全體之利益為之，民法第767條、第821條分別定有明文
    。復按未經共有人協議分管之共有物，共有人對共有物之特
    定部分占用收益，須徵得他共有人全體之同意。如未經他共
    有人同意而就共有物之全部或一部任意占用收益，他共有人
    得本於所有權請求除去其妨害或請求向全體共有人返還占用
    部分（最高法院74年度第2次民事庭會議決議(三)參照）。而
    建物或工作物之拆除為事實上之處分，未辦理所有權第1次
    登記之建物或工作物之拆除，自以享有處分權之人始得為之
    。
(2)、經查，本件上訴人未能舉證證明系爭土地共有人間確有分管
    契約，及上開地上物所在部分，為其等分管範圍，亦未舉證
    其等設置上開地上物已經其他全體共有人之同意，則上訴人
    分別占有上開土地，即難認有正當合法之權源，自構成無權
    占有；是被上訴人依上開規定，請求上訴人分別移除地上物
    ，並返還土地予被上訴人及全體共有人，自屬有據。又本院
    上開84年度上字第733號返還土地事件及原法院89年度訴字
    第983號排除侵害事件，均由上訴人丁○○擔任邱秋紅之訴
    訟代理人，其就訴訟結果自知之甚詳，其於上開事件確定判
    決認定應騰空土地、拆除設置之石牆等地上物後，復以本件
    地上物占有系爭土地法定空地部分，堪認定其仍有再為設置
    工作物，妨害共有人權益之虞；而上訴人乙○○與丁○○為
    鄰居，自亦可能深受丁○○之影響，而有再次妨害系爭土地
    共有人權益之虞，是被上訴人並請求上訴人不得在上開土地
    上再為設置地上物等妨阻行為，應屬合理，自應准許。
六、綜上所述，被上訴人本於民法第767條、第821條等規定，請
    求：(一)上訴人丁○○應將如原判決附圖所示A部分土地之車
    庫等地上物分別移除、拆除，將上開土地返還被上訴人及其
    他共有人全體，並不得在上開土地上再為設置車庫等地上物
    等妨阻行為。(二)上訴人乙○○應將如原判決附圖所示L部分
    土地上之雨遮等地上物拆除，將上開土地返還被上訴人及其
    他共有人全體，並不得在上開土地上再為設置雨遮等地上物
    等妨阻行為，即屬有據。原審為被上訴人勝訴之判決，並依
    兩造之聲請，以供擔保為條件，為准、免假執行之宣告，經
    核於法並無不合，上訴意旨指摘原判決不當，求予廢棄改判
    ，為無理由，應予駁回。
七、本件判決基礎已臻明確，兩造其餘攻擊防禦方法及訴訟資料
    經本院審酌後，核與判決不生影響，無一一論述之必要，併
    予敘明。
八、據上論結，本件上訴為無理由，依民事訴訟法第449第1項、
    第78條，第85條第1項，判決如主文。
中　　華　　民　　國　　96　　年　　1 　　月　　9 　　日
                    民事第十五庭
                        審判長法　官　黃騰耀
                              法  官  李媛媛
                              法　官　黃國永
正本係照原本作成。
如不服本判決，應於收受送達後20日內向本院提出上訴書狀，其
未表明上訴理由者，應於提出上訴後20日內向本院補提理由書狀
（均須按他造當事人之人數附繕本）上訴時應提出委任律師或具
有律師資格之人之委任狀；委任有律師資格者，另應附具律師資
格證書及釋明委任人與受任人有民事訴訟法第466條之1第1項但
書或第2項（詳附註）所定關係之釋明文書影本。
中　　華　　民　　國　　96　　年　　1 　　月　　11　　日
                              書記官  葉國乾
附註：
民事訴訟法第466條之1（第1項、第2項）：
對於第二審判決上訴，上訴人應委任律師為訴訟代理人。但上訴
人或其他法定代理人具有律師資格者，不在此限。
上訴人之配偶、三親等內之血親、二親等內之姻親，或上訴人為
法人、中央或地方機關時，其所屬專任人員具有律師資格並經法
院認為適當者，亦得為第三審訴訟代理人。
